【裁判字號】    99,上訴,2944
【裁判日期】    991028
【裁判案由】    偽造有價證券
【裁判全文】
臺灣高等法院刑事判決                99年度上訴字第2944號
上  訴  人
即  被  告  乙○○
上  訴  人
即  被  告  甲○○原名王蝶蘭.
上二人共同
選任辯護人  劉  楷律師
            趙立偉律師
上列上訴人即被告因偽造有價證券案件，不服臺灣臺北地方法院
99年度訴字第412 號，中華民國99年6 月4 日第一審判決（起訴
案號：臺灣臺北地方法院檢察署98年度偵字第9975號），提起上
訴，本院判決如下：
    主  文
原判決撤銷。
甲○○、乙○○共同連續意圖供行使之用，而偽造有價證券，各
處有期徒刑年肆月；如附表一所示偽造支票拾貳紙、如附表二
所示偽造印章拾貳枚均沒收。
    事  實
一、乙○○、甲○○（原名王蝶蘭，並係飛霖通運倉儲股份有限
    公司《址設臺北縣汐止市○○路25號5 樓，下稱飛霖公司》
    原負責人，嗣於民國92年7 、8 間改由乙○○接手擔任負責
    人）為多年朋友，分別係飛霖公司之負責人及監察人，因飛
    霖公司營運資金週轉需要，乙○○遂於95年2 月起，經甲○○介紹認識丁○○，雙方相約以飛霖公司經營往來取得之客
    票，向丁○○貼現周轉，每月約1 、2 次。乙○○持飛霖公
    司客票向丁○○借款貼現前，會將支票以信封裝妥，指示甲○○於信封袋上書寫票面總金額通知丁○○貼現事宜，及將
    支票以郵遞寄送或矚由不知情第三人送至丁○○在臺北市○○區○○街1 之1 號3 樓住處交付後，再由丁○○將票貼之
    借款金額如數匯交飛霖公司。詎乙○○、甲○○竟基於意圖
    供行使之用而偽造有價證券之概括犯意之聯絡，因飛霖公司
    於95年3 月間，財務狀況惡化，客票票貼金額已不敷資金調
    度所需，二人為使飛霖公司救亡圖存，乃謀議推由乙○○於
    95年4 、5 月間某日，利用不知情刻印店人員偽刻如附表二
    所示之公司、行號之大、小章（均未扣案），並由乙○○、
    甲○○或其他不知情之飛霖公司成年員工，在飛霖公司內於
    如附表一所示之支票上，填妥票面金額後，復交由乙○○在
    某不詳地點，自行持如附表二所示之偽刻印章，蓋用於如附
    表一所示，原屬乙○○、甲○○、飛霖公司、泓杰科技有限
    公司所有之支票上，完成支票應記載之事項，而連續多次偽
    造如附表一所示之支票共12紙。俟偽造支票完成後，即推由
    甲○○聯絡丁○○貼現借款事宜，並於95年4 月至同年5 月
    14日前之某日、95年5 月14日，利用前與丁○○約定之票貼
    現款周轉方式，以寄送或託不知情第三人轉交之方式，持如
    附表一所示偽造支票，充作飛霖公司之客票，向丁○○借款
    （支票之付款銀行、支票號碼、發票日、票面金額、戶名、
    偽造方式、交付日期、提示退票日、退票理由，均詳附表一
    所示），丁○○因信賴雙方票貼交易習慣，一時未查陷於錯
    誤，而收受票貼支票並借款。嗣因支票簽章不符而紛遭退票
    ，丁○○察覺有異，始悉上情。
二、案經丁○○訴由臺灣臺北地方法院檢察署檢察官偵查起訴。
    理  由
壹、證據能力
    按被告以外之人於審判外之陳述雖不符刑事訴訟法第159 條
    之1 至第159 條之4 規定，而經當事人於審判程序同意作為
    證據，法院審酌該言詞陳述或書面陳述作成時之情況，認為
    適當者，亦得為證據。當事人、代理人或辯護人於法院調查
    證據時，知有第159 條第1 項不得為證據之情形，而未於言
    詞辯論終結前聲明異議者，視為有前項之同意，刑事訴訟法
    第159 條之5 規定明確。本院認定事實所引用之下列證據資
    料，被告乙○○、甲○○、辯護人及檢察官於本院準備程序
    ，就證據能力均表示無意見，同意有證據能力（本院卷第38
    頁），迄至言詞辯論終結前亦未聲明異議，本院審酌該等證
    據資料製作時之情況，尚無違法不當，且與本案待證事實具
    有關聯性，認為以之作為證據應屬適當，至於其他非供述證
    據部分，本院亦查無任何違反法定程式取得之情形，均應認
    有證據能力。
貳、實體部分
一、訊據上訴人即被告乙○○就上揭犯罪事實，除否認上訴人即
    被告甲○○為共犯外，餘均坦認不諱，辯稱：本件偽造支票
    都係我個人決定的，飛霖公司係我在經營，非甲○○經營，
    甲○○都不曉得，因我時間不夠，始麻煩甲○○與丁○○聯
    絡一下云云。被告甲○○則辯稱：我完全不知情，乙○○是
    因為公司要周轉才向我借票，我把票借給他，動機很單純，
    我是冤枉的，也是受害者云云。辯護人則為被告二人辯護稱
    ：(一)被告乙○○坦承犯行，且已將不動產設定抵押予告訴人
    丁○○配偶，有誠意和解，因能力不足無法達成，其所借得
    之金錢全用於飛霖公司，非圖個人不法利益之享受，請求對
    乙○○從輕量刑。(二)被告甲○○雖掛名飛霖公司之監察人，
    惟其未曾參與飛霖公司之實際業務執行，甲○○出借空白支
    票，或幫忙填寫發票金額，至於持支票向銀行貼現、資金匯
    出匯入及票據兌現部分，均由被告乙○○安排，被告甲○○
    僅通知告訴人丁○○飛霖公司將會寄送支票調現，迄至95年
    8 月後，被告乙○○開立向告訴人丁○○票貼借款之支票陸
    續跳票後，飛霖公司即開始無法正常支付各項費用，被告甲○○質疑公司財務狀況，始知悉被告乙○○有偽造支票之犯
    行，自無與被告乙○○有犯意聯絡及行為分擔云云。經查：
  (一)上揭犯罪事實，被告乙○○除對被告甲○○共同正犯外，餘
    就如何委請不知情刻印店人員偽刻附表二所示之公司大、小
    章，嗣蓋用於附表一所示之本人及向被告甲○○、不知情泓
    杰公司所借用支票，向告訴人訛稱係飛霖公司收得客票，票
    貼現金，並經由甲○○通知丁○○票貼現金，及如何遞送支
    票事宜等情，迭據被告乙○○於原審及本院審理時供承在卷
    （原審卷第20頁背面、第80頁、本院卷第37頁背面、第53頁
    背面）。核與證人即告訴人丁○○於原審具結證述情節相符
    （原審卷第40至48頁）。且如附表一所示偽造支票，經告訴
    人提示後分別經以存款不足、或拒絕往來、或發票人簽章不
    符遭退票等情，亦有卷附支票暨退票理由單（均為影本）各
    12紙、飛霖公司登記資料共2 紙、法務部票據信用資訊連結
    作業2 紙、外觀載有飛霖公司名稱之裝附票貼支票信封袋影
    本2 紙在卷可稽（98年度他字第1036號卷〈下稱他字卷〉第
    6 、7 、10至15、17至20頁、98年度偵字第9975號卷〈下稱
    偵字卷〉第18、19、43、44頁、原審卷第57、58頁）。
  (二)被告甲○○雖一再否認與被告乙○○有共同偽造支票，向告
    訴人丁○○貼現借款之犯行，並執前詞置辯。惟查，被告乙○○係透過被告甲○○介紹認識告訴人丁○○，當初約定貼
    現要用客票，貼現借款時被告甲○○都會事先用電話跟丁○○聯絡，會告訴丁○○說今天晚上會寄票過去，或說被告乙○○的弟弟會拿票過來，被告甲○○都是將票貼支票放在信
    封裡面，丁○○再計算借款金額，匯到飛霖公司帳戶，而被
    告甲○○曾經打電話要求有兩張票即煌容公司、煌華公司之
    票據不要軋進去，後來丁○○才知道他們都換票，丁○○當
    成係飛霖公司營業上收取客票。於95年5 月時，有次銀行通
    知丁○○說其提示票貼支票之發票人不是傢俱行，說是個人
    票發票人姓王，丁○○即向銀行詢稱是否為王蝶蘭（即被告
    甲○○）個人支票，銀行問說是什麼時候開戶的，丁○○聞
    之有異，詢之被告甲○○，其尚向丁○○稱銀行亂說，該支
    票係與歐風傢俱行業務往來收取之支票等語，業據告訴人丁○○於原審及本院審理時結證明確（原審卷第40至48頁、本
    院卷第56至57頁）。而證人丁○○所稱，被告甲○○都是將
    票貼支票放在信封裡，並在信封外註記票貼金額，請不知情
    之第三人即被告乙○○之弟遞送，或以郵寄送交乙節，亦有
    卷附外觀載有飛霖公司名稱之裝附票貼支票信封袋影本2 紙
    （原審卷第57、58頁），被告甲○○亦坦認上開信封上字跡
    為其筆跡等語（原審卷第86頁）；另在甲○○所請領之附表
    一編號7 、8 、9 所示支票，蓋用偽刻發票人「佳客來傢俱
    行」、「許志清」印章，偽稱係飛霖公司業務往來收取客票
    ，向丁○○訛以票貼，經丁○○提示後，銀行通知被告甲○○印章不符，其再前往補正印章乙情，亦據被告乙○○以證
    人身分於原審證述明確（原審卷第53頁背面）；復酌以，被
    告甲○○確有撥打電話請求丁○○抽回兩張票貼支票乙節，
    亦據被告乙○○以證人身分於本院審理證述明確（本院卷第
    57頁背面）。勾稽證人丁○○證述內容，或有物證（信封）
    或有偽造票據影本在卷足憑，或據證人乙○○證述明確，並
    悉相吻合，證人丁○○證詞信而有徵，足堪採信。可知被告
    甲○○在飛霖公司為求周轉而向丁○○持客票借款之事上，
    不但如被告甲○○供述為最先與丁○○接洽且介紹予被告乙○○之人，且於每次持飛霖公司客票向丁○○票貼借款前，
    被告甲○○均負責聯繫、寄送支票事宜，甚至於丁○○因與
    銀行聯絡發覺飛霖公司持向貼現之附表一編號7 、8 、9 支
    票，非飛霖公司營業上收取之客票，乃係被告甲○○個人之
    支票時，被告甲○○竟仍毫無遲疑回覆丁○○系爭三張支票
    係與歐風傢俱行業務往來收得之客票云云，顯然被告甲○○
    在處理為飛霖公司向丁○○持客票貼現之情事，亦居於要角
    地位，其對如附表一所示持向丁○○貼現之支票，非屬飛霖
    公司之客票，乃係自行以個人支票或泓杰公司支票偽造而成
    ，顯然知之甚詳。
  (三)飛霖公司原係被告甲○○所經營，於92年7 、8 間改由被告
    乙○○接手擔任負責人，而被告甲○○則轉任監察人及業務
    經理，已據被告乙○○於本院審理時供承在卷（本院卷第58
    頁），並有飛霖公司基本資料查詢明細在卷足按（他字卷第
    18、19頁）。而被告甲○○對於何以將飛霖公司改由被告乙○○接手之緣由，謂稱因經營飛霖公司7 、8 年已生厭倦云
    云（本院卷第58頁背面），然查，被告甲○○尚以其親弟弟
    胡育明（因被告甲○○過繼給他人，故與其弟不同姓）、弟
    媳陳美玲名義，分別成立上沅有限公司（下稱上沅公司，登
    記名義負責人胡育明）、頡成國際事業有限公司（下稱頡成
    公司，登記名義負責人陳美玲，該公司由被告甲○○女兒韓
    艾霖亦曾任負責人，見偵字卷第48頁），均由被告甲○○實
    際擔任負責人，而各該公司分別於96年7 月19日及97年7 月
    19日解散等情，已據證人胡育明、陳美玲於檢察事務官詢問
    時證述明確（偵字卷第67至69、71至72頁），並為被告甲○○於檢察事務官詢問時坦認在卷（偵字卷第77頁），復有上
    沅公司、頡成公司之公司登記資料查詢表在卷可憑（偵字卷
    第53至54、59頁），而觀之上揭兩家公司成立之時間分別為
    90年3 月20日、93年7 月5 日，亦有各該公司登記資料查詢
    表在卷可憑，苟如被告甲○○其因經營飛霖公司7 、8 年厭
    倦了，始由被告乙○○接手擔任負責人，則其為何於事後再
    以弟胡育明名義成立上沅公司並擔任實際負責人，又為何續
    行經營早已成立之頡成公司而為實際經營者，況被告甲○○
    於原審審理時亦坦認係頡成公司實際負責人（原審卷第87頁
    背面），足徵其所稱因經營飛霖公司7 、8 年已厭倦了，始
    改由被告乙○○接手經營飛霖公司，顯與事實不符，實難憑
    採。綜核上情，益徵被告甲○○經營公司之方式，係以他人
    擔任名義負責人，其本人則隱身幕後實際操控公司經營，不
    言可喻，凡此諸端，更見被告乙○○以證人身分證稱：飛霖
    公司業務、資金調度均由其一人決定、處理云云，與事實不
    符，係為迴護被告甲○○之詞，顯不足採。
  (四)被告甲○○雖辯稱：我對被告乙○○偽造支票，及我母親以
    房地為乙○○設定抵押予丁○○配偶之情完全不知情云云。
    惟查，被告甲○○於本院審理時供稱：我於飛霖公司負責業
    務接洽，如果我離開飛霖公司沒有做的話，廠商會流失等語
    （本院卷第58頁背面），顯見飛霖公司之廠商因信賴被告甲○○，始須由被告甲○○出面接洽，衡情一般廠商與公司往
    來係信賴負責人經營方式，與廠商有一定默契存在，始能讓
    公司順利運作經營，觀之被告甲○○坦認其介紹金主丁○○
    票貼現金予飛霖公司，並負責公司業務接洽，業如前述，可
    知被告甲○○實係主導飛霖公司之靈魂人物，並非僅協助被
    告乙○○聯絡廠商甚明。況被告甲○○之母親丙○○○為取
    信丁○○將其位於基隆市○○區○○路116、116-3號房地，
    設定抵押權予告訴人丁○○配偶張木松，以利飛霖公司能提
    高向丁○○票貼金額乙節，分據被告乙○○、甲○○於原審
    供承明確（原審卷第83頁背面、第85頁背面），並有上揭房
    地基隆市信義地政事務所民眾閱覽異動索引及土地建築改良
    物抵押設定契約書、土地登記申請書各1 份在卷可稽（偵字
    卷第87至95頁）。復衡之，被告乙○○於原審亦證稱：因飛
    霖公司週轉有問題，甲○○有以房子抵押（即被告甲○○之
    母上揭房地）等語（原審卷第83頁背面），堪認證人丙○○○以其房地抵押予丁○○配偶，係為被告甲○○之故，其源
    於被告甲○○與丙○○○為親生母女關係，不忍被告甲○○
    所實際經營飛霖公司為籌資金運轉，坐困愁城之故。再者，
    被告乙○○於原審亦坦稱：被告甲○○提供其個人支票，及
    甲○○擔任實際負責人之上沅公司、頡成公司之票據，借予
    飛霖公司向丁○○票貼等語甚明（原審卷第80頁背面），此
    情並為被告甲○○所肯認，復有被告甲○○開立之華南銀行
    、中國農民銀行支票及退票理由單影本（他字卷第13、15、
    17、19頁）、上沅公司開立之台中商業銀行支票及退票理由
    單影本（他字卷第8 、21頁）、頡成公司開立之彰化銀行支
    票及退票理由單影本（他字卷第3 、5 頁）。凡此諸端，均
    足見被告甲○○為飛霖公司實際經營者，對於飛霖公司之經
    營現況，資金周轉困頓，知之甚詳，倘非如此，被告甲○○
    又何庸出面尋覓丁○○以供飛霖公司貼現借款周轉，又何須
    由其母親提供所有之不動產設定抵押權予丁○○以利飛霖公
    司提高票貼金額？足徵被告甲○○實為飛霖公司實際負責人
    ，否則豈會有上揭迥異於一般受雇人之舉動即介紹票貼金主
    ，聯絡寄送票貼支票，由其母親提供不動產設定抵押，以提
    供飛霖公司向丁○○票貼金額之理。另審之，被告乙○○於
    偵查中供稱：被告甲○○會告訴我票貼之票據是公司票或個
    人票，我跟他說要借個人票，她就拿個人票，我要借公司票
    ，她就拿公司票，我跟被告甲○○說要借多少金額，她寫好
    金額即交給我等語（偵字卷第86頁），益徵被告甲○○實際
    負責飛霖公司資金調度運作，確為飛霖公司之實際經營者，
    知悉公司票據往來調度過程及需求。則被告甲○○豈有對其
    個人票已淪為向丁○○貼現之支票毫不知悉？而被告甲○○
    於原審自承由其書寫之寄送予告訴人丁○○貼現支票信封，
    已如前述，其上即註記有該次貼現支票之金額總數，有該信
    封影本可證，綜核上情以觀，被告甲○○實際負責飛霖公司
    業務及資金調度，其所稱：僅係單純寄送票貼支票，不知信
    封內支票金額，是否放有其填寫之支票均不知情云云，顯與
    事實不符。基上，可認被告甲○○對於被告乙○○向丁○○
    貼現借款而使用如附表一所示偽造支票之經過情形知悉甚詳
    ，且基於犯意聯絡及行為分擔參與其中，彰彰甚明。至證人
    丙○○○雖於本院審理時證稱：其將上揭房地設定抵押予丁○○配偶，以利乙○○經營飛霖公司提高向丁○○票貼金額
    ，其不知甲○○是否知悉此事云云，惟查證人丙○○○上揭
    房地，係被告甲○○提出要擔保提高向丁○○票貼金額，詳
    如前述，衡情證人丙○○○提供其房地擔保其女兒被告甲○○之飛霖公司資金週轉，符合經驗法則，另稽之，證人丙○○○於本院審理時亦證稱：甲○○知悉其將上揭房地設定抵
    押嗣遭拍賣後，未與其發生爭吵等語（本院卷第55頁），顯
    益徵證人丙○○○上揭房地係為被告甲○○設定擔保予丁○○之配偶，灼然甚明，否則被告甲○○豈會未置一詞。再衡
    以，證人丙○○○與被告甲○○為親生母女，情屬至親，當
    難期為公正客觀之證述，故證人丙○○○此部分證詞與事實
    不符，自難作為被告二人有利之認定。
  (五)被告甲○○復辯稱：丁○○打電話質疑貼現支票係其個人支
    票時，其聽不懂丁○○說什麼，也未告知係與歐風傢俱業務
    往來取得之支票云云。然告訴人丁○○對飛霖公司業務營運
    狀況並不知情，豈有憑空杜撰係被告甲○○聲稱係飛霖公司
    營業收得歐風傢俱行支票之理。又告訴人丁○○質疑之支票
    即為被告甲○○之個人支票（即附表一編號7 、8 、9 ），
    依被告甲○○前揭供述，其亦會在其出借之空白支票上填寫
    金額，縱由被告乙○○負責蓋印，被告甲○○至少亦會對其
    出借之支票有相當印象，豈會不知飛霖公司當時有無可能自
    歐風傢俱行取得客票之理？其尚且特意告知丁○○遭質疑之
    支票係取自歐風傢俱行之客票，還表示要去質問銀行云云，
    顯為暫時平息丁○○之疑慮，避免丁○○發覺被告乙○○偽
    造客票之事實，足證其主觀上應對持交丁○○貼現之支票來
    源知悉至明。而被告乙○○固於原審證稱：有偽刻歐風傢俱
    行印章並蓋用於甲○○開立附表一編號7 、8 、9 支票云云
    ，惟查上揭支票之蓋用印文為「佳客來傢俱行」「許志清」
    ，有上揭支票影本在卷足憑（他字卷第13、15、17頁），而
    被告乙○○於原審以證人身分作證時，經原審提示上開支票
    告知支票發票人印文係6 個字即「佳客來傢俱行」，而「歐
    風傢俱行」僅有5 個字，顯非「歐風傢俱行」簽發之支票，
    然被告乙○○仍堅稱係「歐風傢俱行」簽發之支票，則被告
    乙○○作證時為何對於明顯客觀之事實，仍飾詞詭稱係「歐
    風傢俱行」簽發之支票，其顯係為配合被告甲○○向丁○○
    說詞即支票係取自「歐風傢俱行」客票不言可諭。另被告乙○○於本院審理時復證稱：飛霖公司資金調度均係其一人負
    責，甲○○不知情云云，惟查被告對於飛霖公司資金調度及
    業務運作知之甚詳並參與其中，已如前述，故被告乙○○以
    證人身分所為上揭證詞，迴護被告甲○○溢於言表，且與事
    實不符，不足以作為有利於被告甲○○之認定。
  (六)辯護人復為被告辯稱：被告之行為縱使成立犯罪，亦有接續
    犯之適用，應論以一罪云云。惟按刑法上所謂之「接續犯」
    ，則係指行為人以單一之決意，於同時、同地或密切接近之
    時、地接續實施侵害同一法益之數行為，而各行為之獨立性
    極為薄弱，依一般社會健全觀念，在時間差距上，難以強行
    分開，在刑法評價上，以視為數個舉動之接續施行，合為包
    括之一行為予以評價，較為合理者而言（最高法院98年度台
    上字第7513號判決意旨參照）。然查被告二人附表一所示偽
    造有價證券，訛以營業上收得客票向丁○○訛借現金，係分
    別於95年4 、5 月間所為，且分別以不同發票人名義之票據
    為之，被告二人主觀上顯係基於一個概括犯意即為飛霖公司
    週轉資金而先後向丁○○訛以客票票貼現金，客觀上顯係飛
    霖公司需要資金週轉時，始連續由被告甲○○以電話通知丁○○，由不知情第三人遞送或以郵寄方式送交票貼偽造支票
    予丁○○，先後數行為係逐次實施而具連續性，侵害數個同
    性質之法益，其每一前行為與次行為，依一般社會健全觀念
    ，在時間差距上可以分開，在刑法評價上各具獨立性，每次
    行為皆可獨立成罪，構成同一罪名，應論以連續犯，足見被
    告二人行為顯非於同時、同地或密切接近之時、地為之，與
    接續犯之要件有間，辯護人所稱容有誤會。
  (七)按共同正犯，在合同之意思內各自分擔犯罪行為之一部，相
    互利用他人之行為，以達其犯罪之目的者，即應對全部所發
    生之結果共同負責（最高法院28年度上字第3110號判例意旨
    參照）。本件被告甲○○、乙○○事前謀議，事中分工進行
    ，顯見其二人間應有在共同合意偽造有價證券、詐欺之犯意
    聯絡內，互相利用他人之行為，以達其等犯罪之目的，至為
    灼然。
  (八)綜上所述，被告甲○○上揭所辯無非臨訟飾卸之詞，被告乙○○前揭所辯顯係迴護被告甲○○之詞，均不足憑採。被告
    乙○○、甲○○二人之犯行均堪認定，應依法論科。
二、新舊法之比較：
    按行為後法律有變更者，適用最有利於行為人之法律，刑法
    第2 條第1 項定有明文。本件被告二人行為後，刑法業經大
    幅修正公佈，並於95年7 月1 日正式施行，而刑法第2 條第
    1 項固修正為「行為後法律有變更者，適用行為時之法律，
    但行為後之法律有利於行為人者，適用最有利於行為人之法
    律」，此乃為與刑法第1 條罪刑法定主義相互契合，而貫徹
    法律禁止溯及既往原則，係規範行為後法律變更所生新舊法
    律比較適用之準據法，故刑法第2 條第1 項雖經修正，但因
    屬適用法律之準據法，本身即無所謂比較新舊法之問題，應
    逕適用裁判時之修正後刑法第2 條規定決定適用之刑罰法律
    。又本次刑法修正後之新舊法比較，比較時應就罪刑有關之
    共犯、未遂犯、想像競合犯、牽連犯、連續犯、結合犯，以
    及累犯加重、自首減輕暨其他法定加減原因（如身份加減）
    與加減例等一切情形，綜其全部罪刑之結果而為比較（最高
    法院95年度第8 次刑事庭會議決議意旨參照）。
  (一)刑法第33條第5 款有關罰金之最低額度修正後已提高，比較
    新舊法，以舊法有利於被告二人。
  (二)被告二人行為時，刑法第28條原規定：「二人以上共同『實
    施』犯罪之行為者，皆為共同正犯。」修正為：「二人以上
    共同『實行』犯罪之行為者，皆為共同正犯。」係將舊法之
    「實施」修正為「實行」。因原「實施」之概念，包含陰謀
    、預備、著手及實行等階段之行為，修正後僅共同實行犯罪
    行為始成立共同正犯。新法共同正犯之範圍已有限縮，排除
    陰謀犯、預備犯之共同正犯。新舊法就共同正犯之範圍既因
    此而有變動，自屬犯罪後法律有變更，而非僅屬純文字修正
    ，應有新舊法比較適用之問題（最高法院96年度台上字第93
    4 、7073號判決意旨可資參照）。然本件被告甲○○係基於
    共同犯罪之意思，參與犯罪構成要件行為之實行，不論修正
    前後均構成共同正犯，刑法第28條之修正，於被告二人並未
    較為有利。
  (三)刑法第55條牽連犯、第56條連續犯規定業經刪除，此刪除雖
    非犯罪構成要件之變更，但顯已影響行為人刑罰之法律效果
    ，自屬法律變更。比較新舊法結果，仍應適用舊刑法較有利
    於被告二人。
  (四)綜合上開法律修正前、後之比較，以舊刑法及行為時之規定
    ，對被告二人較為有利，自應整體適用舊刑法相關規定。
三、按行使偽造有價證券，以取得票面價值之對價，固不另論詐
    欺罪，但如以偽造之有價證券供作擔保或作為新債清償而借
    款，則其借款之行為，為行使有價證券以外之另一行為，即
    難置該行為所涉及之詐欺罪於不論（最高法院97年度台上字
    第6637號判決意旨參照）。被告乙○○與甲○○共同連續行
    使附表一所示偽造支票供作擔保，先後向丁○○票貼調度現
    金，且先扣除利息，故被告二人行使附表一並非直接用以取
    得票面金額之對價，自須另各論以詐欺取財罪。核被告二人
    所為，均係犯刑法第201 條第1 項之意圖供行使之用而偽造
    有價證券罪、同法第339 條第1 項之詐欺取財罪。公訴人就
    被告二人所犯詐欺取財犯行，雖未引用刑法339 條第1 項規
    定法條，然於事實欄已記載偽造附表一所示之支票充作客票
    ，向丁○○訛以營業上收取客票票貼借款，丁○○未查，而
    借予款項事實，業已起訴，本院自應予以審理。被告乙○○
    與甲○○在附表一所示支票「發票人簽章」欄內，擅自盜蓋
    附表一所示之發票人印文，其偽刻印章為偽造有價證券階段
    行為、蓋用偽刻印章為偽造有價證券之部分行為，又被告二
    人共同行使偽造有價證券之低度行為，應為各該偽造有價證
    券之高度行為所吸收，均不另論罪。被告乙○○與甲○○間
    ，就上開犯行有犯意聯絡及行為分擔，為共同正犯。被告二
    人利用不知情刻印店人員偽刻印章，為間接正犯。被告二人
    就先後多次偽造有價證券、詐欺取財犯行，時間緊接，所犯
    各罪構成要件相同，顯係基於概括犯意為之，應依修正前刑
    法第56條規定，各論以偽造有價證券、詐欺取財一罪，並依
    法加重其刑。被告二人所犯上開連續偽造有價證券、連續詐
    欺取財等罪間，有方法、目的之牽連關係，應依修正前刑法
    第55條規定，從一重之連續偽造有價證券處斷。
四、原審認被告乙○○、甲○○犯罪事證明確，予以論罪科刑，
    固非無據，惟查：原審判決漏未論述被告二人所為亦觸犯刑
    法第339 條第1 項之詐欺取財罪，且該罪與被告二人所犯之
    偽造有價證券罪間有修正前刑法第55條牽連犯之裁判上一罪
    關係，容有未洽。被告甲○○否認犯行，被告乙○○以其坦
    承犯行、態度良好、原審量刑過重為由，提起上訴，雖均無
    理由，惟原判決既有上開可議之處，自應由本院撤銷改判。
    爰審酌被告乙○○、甲○○二人於本案之前均無前科，各有
    本院被告前案紀錄表在卷可稽，及其二人之品行、素行，犯
    罪之動機、目的係因飛霖公司遭往來廠商惡性倒閉，財務每
    況愈下，為圖公司生存，竟以偽造之支票充為公司之客票向
    告訴人票貼借現，衡情其二人所為尚非為求個人奢侈享受，
    惟犯罪手段甚不可取，平日與告訴人之關係尚可，此舉已造
    成告訴人受有財產損害，並影響社會對支票交易往來之信賴
    ，且未與告訴人達成和解，斟酌本件犯罪所生之危害，被告
    二人個別之生活狀況、智識程度，擔任角色、參與犯罪程度
    ，被告乙○○已承認自己偽造有價證券之犯行，被告甲○○
    則始終否認犯罪，考量其二人之犯後態度等一切情狀，分別
    量處如主文所示之刑。至附表一所示之偽造支票12紙雖未扣
    案，惟無證據證明業已全部滅失而不存在，依刑法第205 條
    規定，不問屬於犯人與否，均應宣告沒收之；另於前揭偽造
    支票上蓋用如附表一所示之偽造印文25枚，均已因其所屬偽
    造支票之沒收而包括在內，自無庸為重複沒收之諭知；如附
    表二所示之偽造印章12枚雖未扣案，惟無證據證明現已全部
    滅失而不存在，依刑法第219條 規定，不問屬於犯人與否，
    均應宣告沒收之。
據上論斷，應依刑事訴訟法第369 條第1 項前段、第364 條、第
299 條第1 項前段，修正前刑法第28條、第56條、第55條，刑法
第2 條第1 項前段、第201 條第1 項、第339 條第1 項、第205
條、第219 條，刑法施行法第1 條之1 第1 項、第2 項前段，判
決如主文。
本案經檢察官李叔芬到庭執行職務。
中    華    民    國    99    年    10    月    28    日
                  刑事第四庭  審判長法  官  陳筱珮
                                    法  官  陳玉雲
                                    法  官  邱滋杉
以上正本證明與原本無異。
如不服本判決，應於收受送達後10日內向本院提出上訴書狀，其
未敘述上訴之理由者，並得於提起上訴後10日內向本院補提理由
書狀（均須按他造當事人之人數附繕本）。
                                    書記官  劉貞達
中    華    民    國    99    年    11    月    1     日
附錄本案論罪科刑法條全文－－
刑法第201 條：
意圖供行使之用，而偽造、變造公債票、公司股票或其他有價證
券者，處三年以上十年以下有期徒刑，得併科三千元以下罰金。
行使偽造、變造之公債票、公司股票或其他有價證券，或意圖供
行使之用，而收集或交付於人者，處一年以上七年以下有期徒刑
，得併科三千元以下罰金。
刑法第339 條：
意圖為自己或第三人不法之所有，以詐術使人將本人或第三人之
物交付者，處五年以下有期徒刑、拘役或科或併科一千元以下罰
金。
以前項方法得財產上不法之利益或使第三人得之者，亦同。
前二項之未遂犯罰之。
附表一：
┌─┬─────┬───┬────┬────┬──────────┬────┬─────┬────┐
│項│付款銀行支│票載發│ 金額   │戶名    │偽造方式            │交付告訴│提示退票日│附卷處  │
│次│票號碼    │票日  │（元）  │        │                    │人之日期│、退票理由│        │
│  │          │      │        │        │                    │        │及其證據  │        │
├─┼─────┼───┼────┼────┼──────────┼────┼─────┼────┤
│ 1│華僑銀行  │95年8 │321100  │飛霖公司│乙○○於95年4、5月間│95年4 月│95年8 月10│他字卷第│
│  │復興分行  │月10日│        │(乙○○)│，在借來之支票上，或│某日至5 │日因存款不│7 頁    │
│  │AA0000000 │      │        │        │利用不知情之員工，或│月14日前│足及簽章不│        │
│  │          │      │        │        │由甲○○於借來之空白│期間內之│符退票，有│        │
│  │          │      │        │        │支票上填妥金額後，再│某日    │附卷之支票│        │
│  │          │      │        │        │蓋用偽刻之「大輝鋼鐵│        │及退票理由│        │
│  │          │      │        │        │有限公司」、「鄭瑞婉│        │單影本各1 │        │
│  │          │      │        │        │」印章。            │        │紙。      │        │
├─┼─────┼───┼────┼────┼──────────┼────┼─────┼────┤
│ 2│華僑銀行  │95年8 │295800  │飛霖公司│同上。              │95年4 月│95年8 月10│他字卷第│
│  │復興分行  │月10日│        │(乙○○)│                    │某日至5 │日因存款不│6 頁    │
│  │AA0000000 │      │        │        │                    │月14日前│足及簽章不│        │
│  │          │      │        │        │                    │期間內之│符退票，有│        │
│  │          │      │        │        │                    │某日    │附卷之支票│        │
│  │          │      │        │        │                    │        │及退票理由│        │
│  │          │      │        │        │                    │        │單影本各1 │        │
│  │          │      │        │        │                    │        │紙。      │        │
├─┼─────┼───┼────┼────┼──────────┼────┼─────┼────┤
│ 3│華僑銀行復│95年8 │396600  │飛霖公司│同上。              │95年4 月│95年8 月31│他字卷第│
│  │興分行    │月31日│        │(乙○○)│                    │某日至5 │日因存款不│14頁    │
│  │AA0000000 │      │        │        │                    │月14日前│足及拒絕往│        │
│  │          │      │        │        │                    │期間內之│來戶及簽章│        │
│  │          │      │        │        │                    │某日    │不符退票，│        │
│  │          │      │        │        │                    │        │有附卷之支│        │
│  │          │      │        │        │                    │        │票及退票理│        │
│  │          │      │        │        │                    │        │由單影本各│        │
│  │          │      │        │        │                    │        │1 紙。    │        │
├─┼─────┼───┼────┼────┼──────────┼────┼─────┼────┤
│ 4│臺灣中小企│95年8 │110000  │飛霖公司│乙○○於95年4、5月間│95年5 月│95年8 月22│他字卷第│
│  │業銀行松山│月22日│        │(乙○○)│，於借來之支票上，蓋│14日    │日因存款不│10頁    │
│  │分行      │      │        │        │用偽刻之「山隆通運股│        │足及發票人│        │
│  │AU0000000 │      │        │        │份有限公司」、「鄭政│        │簽章不符退│        │
│  │          │      │        │        │隆」印章。          │        │票，有附卷│        │
│  │          │      │        │        │                    │        │之支票及退│        │
│  │          │      │        │        │                    │        │票理由單影│        │
│  │          │      │        │        │                    │        │本各1 紙。│        │
├─┼─────┼───┼────┼────┼──────────┼────┼─────┼────┤
│ 5│臺北縣汐止│95年8 │321000  │泓杰科技│乙○○於95年4、5月間│95年4 月│95年8 月25│他字卷第│
│  │市農會信用│月25日│        │公司    │，利用不知情之員工於│某日至5 │日因存款不│11頁    │
│  │部        │      │        │(廖昆富)│借來之空白支票上填妥│月14日前│足及發票人│（與同卷│
│  │FA0000000 │      │        │        │金額後，再蓋用偽刻之│期間內之│簽章不符退│第4 頁之│
│  │          │      │        │        │「泓杰科技有限司」、│某日    │票，有附卷│發票影本│
│  │          │      │        │        │「廖昆富」印章。    │        │之支票及退│上之泓杰│
│  │          │      │        │        │                    │        │票理由單影│科技有限│
│  │          │      │        │        │                    │        │本各1 紙。│公司大小│
│  │          │      │        │        │                    │        │          │章不符）│
├─┼─────┼───┼────┼────┼──────────┼────┼─────┼────┤
│ 6│臺北縣汐止│95年8 │387600  │泓杰科技│同上。              │95年5 月│95年8 月25│他字卷第│
│  │市農會信用│月25日│        │公司    │                    │14日    │日因存款不│12頁（與│
│  │部        │      │        │(廖昆富)│                    │        │足及發票人│同卷第4 │
│  │FA0000000 │      │        │        │                    │        │簽章不符退│頁之發票│
│  │          │      │        │        │                    │        │票，有附卷│影本上之│
│  │          │      │        │        │                    │        │之支票及退│泓杰科技│
│  │          │      │        │        │                    │        │票理由單影│有限公司│
│  │          │      │        │        │                    │        │本各1 紙。│大小章不│
│  │          │      │        │        │                    │        │          │符）    │
├─┼─────┼───┼────┼────┼──────────┼────┼─────┼────┤
│ 7│華南商業銀│95年8 │347500  │王蝶蘭  │乙○○於95年4、5月間│95年4 月│95年8 月31│他字卷第│
│  │行七堵分行│月31日│        │        │，或利用不知情之員工│某日至5 │日因存款不│13頁、偵│
│  │PC0000000 │      │        │        │，或由甲○○在空白支│月14日前│足及拒絕往│字卷第44│
│  │          │      │        │        │票上填妥金額後，蓋用│期間內之│來戶且發票│頁      │
│  │          │      │        │        │偽刻之「佳客來傢俱行│某日    │人簽章不符│        │
│  │          │      │        │        │」、「許志清」印章。│        │退票，有附│        │
│  │          │      │        │        │                    │        │卷之支票及│        │
│  │          │      │        │        │                    │        │退票理由單│        │
│  │          │      │        │        │                    │        │影本各1 紙│        │
│  │          │      │        │        │                    │        │、法務部票│        │
│  │          │      │        │        │                    │        │據信用資訊│        │
│  │          │      │        │        │                    │        │連結作業1 │        │
│  │          │      │        │        │                    │        │紙。      │        │
├─┼─────┼───┼────┼────┼──────────┼────┼─────┼────┤
│ 8│華南商業銀│95年9 │283200  │王蝶蘭  │同上                │95年5 月│95年9 月15│他字卷第│
│  │行七堵分行│月15日│        │        │                    │14日    │日因存款不│19頁、偵│
│  │PC0000000 │      │        │        │                    │        │足及拒絕往│字卷2 第│
│  │          │      │        │        │                    │        │來戶且發票│44頁    │
│  │          │      │        │        │                    │        │人簽章不符│        │
│  │          │      │        │        │                    │        │退票，有附│        │
│  │          │      │        │        │                    │        │卷之支票及│        │
│  │          │      │        │        │                    │        │退票理由單│        │
│  │          │      │        │        │                    │        │影本各1 紙│        │
│  │          │      │        │        │                    │        │、法務部票│        │
│  │          │      │        │        │                    │        │據信用資訊│        │
│  │          │      │        │        │                    │        │連結作業1 │        │
│  │          │      │        │        │                    │        │紙。      │        │
├─┼─────┼───┼────┼────┼──────────┼────┼─────┼────┤
│ 9│華南商業銀│95年9 │265400  │王蝶蘭  │同上                │95年5 月│95年9 月5 │他字卷第│
│  │行七堵分行│月5 日│        │        │                    │14日    │日因存款不│17頁、偵│
│  │PC0000000 │      │        │        │                    │        │足及拒絕往│字卷第44│
│  │          │      │        │        │                    │        │來戶且印鑑│頁      │
│  │          │      │        │        │                    │        │不符退票，│        │
│  │          │      │        │        │                    │        │有附卷之支│        │
│  │          │      │        │        │                    │        │票及退票理│        │
│  │          │      │        │        │                    │        │由單影本各│        │
│  │          │      │        │        │                    │        │1 紙、法務│        │
│  │          │      │        │        │                    │        │部票據信用│        │
│  │          │      │        │        │                    │        │資訊連結作│        │
│  │          │      │        │        │                    │        │業1 紙。  │        │
├─┼─────┼───┼────┼────┼──────────┼────┼─────┼────┤
│10│中國農民銀│95年8 │205000  │王蝶蘭  │乙○○於95年4、5月間│95年4 月│95年8 月31│他字卷第│
│  │行基隆分行│月31日│        │        │，或利用不知情之員工│某日至5 │日因存款不│15頁、偵│
│  │FAZ0000000│      │        │        │，或由甲○○在空白支│月14日前│足及拒絕往│字卷第43│
│  │          │      │        │        │票上填妥金額後，再蓋│期間內之│來戶退票，│頁      │
│  │          │      │        │        │用偽刻之「興和交通股│某日    │有附卷之支│        │
│  │          │      │        │        │份有限公司」、「阮鈺│        │票及退票理│        │
│  │          │      │        │        │楨」印章。          │        │由單影本各│        │
│  │          │      │        │        │                    │        │1 紙、法務│        │
│  │          │      │        │        │                    │        │部票據信用│        │
│  │          │      │        │        │                    │        │資訊連結作│        │
│  │          │      │        │        │                    │        │業1 紙。（│        │
│  │          │      │        │        │                    │        │退票理由單│        │
│  │          │      │        │        │                    │        │上未載印鑑│        │
│  │          │      │        │        │                    │        │鑑不符）  │        │
├─┼─────┼───┼────┼────┼──────────┼────┼─────┼────┤
│11│華南商業銀│95年9 │289000  │乙○○  │乙○○於95年4、5月間│95年5 月│95年9 月11│他字卷第│
│  │行汐止分行│月10日│        │        │，利用不知情之員工在│14日    │日因存款不│18頁    │
│  │NC0000000 │      │        │        │空白支票上填妥金額後│        │足及發票人│        │
│  │          │      │        │        │，再蓋用偽刻之「亞美│        │簽章不符退│        │
│  │          │      │        │        │海洋有限公司」、「陳│        │票，有附卷│        │
│  │          │      │        │        │敏雄」印章。        │        │之支票及退│        │
│  │          │      │        │        │                    │        │票理由單影│        │
│  │          │      │        │        │                    │        │本各1 紙。│        │
├─┼─────┼───┼────┼────┼──────────┼────┼─────┼────┤
│12│華南商業銀│95年9 │305800  │乙○○  │同上。              │95年5 月│95年9 月15│他字卷第│
│  │行汐止分行│月15日│        │        │                    │14日    │日因存款不│20頁    │
│  │NC0000000 │      │        │        │                    │        │足及發票人│        │
│  │          │      │        │        │                    │        │簽章不符退│        │
│  │          │      │        │        │                    │        │票理由單影│        │
│  │          │      │        │        │                    │        │本各1 紙。│        │
├─┴─────┴───┴────┴────┴──────────┴────┴─────┴────┤
│偽造支票共12紙。                                                                                │
└────────────────────────────────────────────────┘
附表二
┌─┬────────┬──┬───┬───────┐
│項│公司大、小章名稱│數量│偽刻之│備註          │
│次│                │    │人    │              │
│  │                │    │      │              │
├─┼────────┼──┼───┼───────┤
│1 │「大輝鋼鐵有限公│2 枚│乙○○│被告乙○○供承│
│  │司」章、「鄭瑞婉│    │      │為其偽刻印章等│
│  │」章            │    │      │語（他字卷第76│
│  │                │    │      │頁）          │
├─┼────────┼──┼───┼───────┤
│2 │「山隆通運股份有│2 枚│乙○○│被告乙○○供承│
│  │限公司」章、「鄭│    │      │為其偽刻印章等│
│  │政隆」章        │    │      │語（他字卷第76│
│  │                │    │      │頁）          │
├─┼────────┼──┼───┼───────┤
│3 │「泓杰科技有限公│2 枚│乙○○│1.被告乙○○供│
│  │司」章、「廖昆富│    │      │  承為其偽刻印│
│  │」章            │    │      │  章等語（他字│
│  │                │    │      │  卷第76頁）  │
│  │                │    │      │2.乙○○以之偽│
│  │                │    │      │  造支票後，已│
│  │                │    │      │  交不知情之廖│
│  │                │    │      │  昆富收執，業│
│  │                │    │      │  經被告乙○○│
│  │                │    │      │  供述在卷（原│
│  │                │    │      │  審卷第90頁背│
│  │                │    │      │  面）        │
├─┼────────┼──┼───┼───────┤
│4 │「佳客來傢俱行」│2 枚│乙○○│被告乙○○供承│
│  │章、「許志清」章│    │      │為其偽刻印章等│
│  │                │    │      │語（他字卷第76│
│  │                │    │      │頁）          │
├─┼────────┼──┼───┼───────┤
│5 │「興和交通股份有│2 枚│乙○○│同上          │
│  │限公司」章、「阮│    │      │              │
│  │鈺楨」章        │    │      │              │
├─┼────────┼──┼───┼───────┤
│6 │「亞美海洋有限公│2 枚│乙○○│同上          │
│  │司」章、「陳敏雄│    │      │              │
│  │」章            │    │      │              │
├─┴────────┴──┴───┴───────┤
│偽刻印章共12枚。                                  │
└─────────────────────────┘

司法院資訊處製作；財團法人民間司法改革基金會備份。
